---
title: "Exam_final_mod6"
author: "J. Gabriel Sulca Aguilar"
format: 
   html:
     toc: TRUE
     toc-location: left
     toc-title: Tabla de contenidos
     code-fold: show
     code-links:
        text: Visitanos
        icon: file-code
        href: https://www.masterx.academy/
theme: league
editor_options: 
  chunk_output_type: console
---



```{r}
#| label: Setup
#| include: False
knitr::opts_chunk$set(
  echo = TRUE,
  warning = FALSE,
  fig.width = 7,
  fig.height = 5,
  fig.align = "center"
)

```
## Modulo 6: Estadística Inferencial Básica

### Carga de librerias

```{r}
library(tidyverse)
library(openxlsx)
library(performance)
library(ggstatsplot)
library(rstatix)
library(pwr)
library(pwr2)
library(simr)
library(nortest)
library(car)
```

### Carga de Base de datos
```{r}
aves <- openxlsx::read.xlsx("bases/Data-JAPPL-2023-00856.xlsx")
str(aves)
View(aves)
```

## Prueba de ANOVA de dos Vías
```{r}
# A1: Independencia de las observaciones
# A2: Normalidad
# A3: Homogeneidad de varianzas

anova1 <- aov(`Bird.abundance.(overall)` ~ Site + Management, data = aves)
summary(anova1)

aves <- aves %>% 
  tidyr::unite(col = "factor", Site, Management, sep = "-", remove = FALSE)

unique(aves$factor)

residuales <- residuals(anova1)
```

### A2 Normalidad
```{r}
# A1

tapply(residuales, aves$factor, shapiro.test)
# "Banting-Smallholding" (NORMAL)         
# "Tanjung Karang-Smallholding" (NORMAL) 
# "Sabak Bernam-Smallholding" (NORMAL)    
# "Kemayan-Industrial plantation" (NORMAL)
# "Segamat-Industrial plantation" (NORMAL)
# "Besout-Industrial plantation" (NO-NORMAL) -> sin embargo, en el gráfico puede considerarse normal, porque la mayoría de los puntos se encuentran dentro de la linea de tendencia.

ggplot(aves, aes(sample = residuales, color = factor))+
  geom_qq()+
  geom_qq_line()+
  facet_wrap(~factor)
```

### A3: Homogeneidad de varianzas
```{r}
# 
leveneTest(`Bird.abundance.(overall)` ~ Site, data = aves, center = mean)

leveneTest(`Bird.abundance.(overall)` ~ Management, data = aves, center = mean)
```

En al prueba de normalidad de los residuales, los p-valores fueron > a 0.05 lo que indicaba que si tenían normalidad, a excepción de "Besout-Industrial plantation", que con el gráfico se podía dar lugar a una supuesta normalidad.

Ya en la prueba de Levene, para el test de Homogeneidad de Varianzas, los p-valores tanto para Site y Management fueron menores menores a 0.05 (p-valor < 0.05), por lo que no se puede aplicar esta prueba Modelo estadístico para explicar la Abundancia de aves, lo que se puede sugerir que se aplique otra prueba como el Kruskal Wallis o una prueba más robusta para el ANOVA -> ANOVA - Welch

### Graficando
```{r}
ggbetweenstats(aves, y = `Bird.abundance.(overall)`, x = Site, Management = "np",
               bf.message = FALSE,
               pairwise.display = "s")
```

Los valores que se encuentran en la parte superior del gráfico donde destaca la F-Welch, con el valor de F(5, 79.91) = 25.30 con lo que se haya el p-valor = 3.33 * 10^15, lo que indica que es menor a 0.05, lo que por consecuencia, se dispone a Rechazar la H0 que indica que los promedios de todos los grupos son iguales.

El tamaño del efecto es de 0.59, lo que revisando el paper de tamaño de efectos, nos indica que con este valor se tiene un efecto grande.

Con los p-valores en el gráfico, realizada con la Prueba Post Hoc de Games-Howell, nos representa que el promedio del grupo Banting es significativamente diferente con con todas los otros factores, ya que el p-valor con todos ellos son menor a 0.05 (p-valor < 0.05), por otra parte, El grupo Kemaya y Sabak Bernam, son otros dos grupos que presentan una diferencia significativa en sus promedios. 



## Este es mi base de Datos

Este viene a ser mi base de datos

```{r}
#| label: Carga de datos
#| scrollable: True
library(readxl)
Base_datos <- read_excel("bases/Data-JAPPL-2023-00856.xlsx")

Base_datos 
```

