---
title: "Módulo 6: Inferencia Estadística"
output: html_notebook
editor_options: 
  chunk_output_type: console
---

```{r}
pak::pak(c("openxlsx","rstatix", "tidyverse", "nortest",
           "ggstatsplot", "performance", "pwr", "pwr2", "simr"))
install.packages("car")

pak::pak("irwingss/masterX")
```

```{r}
library(tidyverse)
library(openxlsx)
library(performance)
library(ggstatsplot)
library(rstatix)
library(pwr)
library(pwr2)
library(simr)
library(nortest)
library(car)
```

# Cargar bases de datos

```{r}

macro <- openxlsx :: read.xlsx("bases/Khatri et al 2022 benthic macroinvertebrates assemblages.xlsx")

fire <- openxlsx :: read.xlsx("bases/Fire 2024/fxh_complete_2021-2_dryad.xlsx")

proyecto <- openxlsx :: read.xlsx("bases/Base de datos/Data-JAPPL-2023-00856.xlsx")

vege <- openxlsx::read.xlsx("bases/fxh_vegetation_2021-2_dryad.xlsx")
vege <- vege %>% 
  rename(rgr_diam_plot_20_21 = `rgr_diam_plot_20-21`)
str(vege)


plot(density(vege$rgr_diam_plot_20_21))

plot(density(vege$rgr_diam_plot_20_21))

```


# Pruebas de Normalidad

```{r}
# Ejemplo de clase Shapiro

shapiro.test(macro$Total.Catch) #No existe normalidad en los datos
qqplot(macro$Total.Catch, macro$Family) # No hay normalidad en los datos


shapiro.test(fire$grass_biomass_21)

for (i in 10:13){
  normalidad <- shapiro.test(fire[,i])
  print(normalidad)
} # Test automatizado para la normalidad

# Ejemplo de clase de Kosmogorov_Smirnov
ks.test(fire$grass_biomass_21, "pnorm", 
        mean <- mean(fire$grass_biomass_21), 
        sd <- sd(fire$grass_biomass_21))

# PARA QUITARLE LOS NA DENTRO DE LA BASE DE DATOS
ks.test(fire$grass_biomass_21, "pnorm", 
        mean <- mean(fire$grass_biomass_21, na.rm = T), 
        sd <- sd(fire$grass_biomass_21, na.rm = T))

# Ejemplo de clase Normtest
nortest::lillie.test(fire$grass_biomass_21) #LILLIEFORS
nortest::cvm.test(fire$grass_biomass_21) # CRAMER-VON
nortest::ad.test(fire$grass_biomass_21) # ANDERSON-DARLING
nortest::sf.test(fire$grass_biomass_21) # SHAPIRO-FRANCIA

# Ejemplo de clase masterX

masterX::NormTests(fire$grass_biomass_21)

# ZHANG WU -> SON LOS MEJORES, Y MÁS POTENTES PARA PODER DETERMINAR SI LOS DATOS SON NORMALES

masterX::NormTests(proyecto$`Bird.richness.(non-insectivore)`)

for (i in 17:22) {
  normal <- masterX::NormTests(proyecto[,i])
  print(normal)
}

#  PARA QUITAR VALORES na "ESCRITOS" QUE CONVIERTEN A LOS DATOS COMO CHARACTER

for (col in 1:ncol(proyecto)){
  for (row in 1:nrow(proyecto)){
    extraer <- proyecto[row,col]
    valor <- ifelse(extraer == "na", "", extraer)
    proyecto[col, row] <- valor
  }
}

# PARA CAMBIAR EL ESTADO DE UNA COLUMNA, DE CHARACTER A NUMERIC

**proyecto$XX <- as.numeric(proyecto$XX)**



view(proyecto)
```


# Crear QQpplot
```{r}

# EJECUTAR JUNTOOOS 

qqnorm(fire$grass_biomass_21)
qqline(fire$grass_biomass_21)

plot(density(fire$grass_biomass_21, na.rm = T))


plot(density(proyecto$`Bird.richness.(overall)`))
qqnorm(proyecto$`Bird.richness.(overall)`)
qqline(proyecto$`Bird.richness.(overall)`)
```

# Graficos con ggplot
```{r}
ggplot(fire, aes(sample = grass_biomass_21,
                 color = fire))+
  geom_qq()+
  geom_qq_line()+
  facet_wrap(~fire) # ordenado
  #facet_grid(.~fire) # a lado de cada uno
  #facet_grid(fire~.) # ordenado de arriba abajo

ggplot(proyecto, aes(sample = `Bird.richness.(overall)`,
                     color = Month))+
  geom_qq()+
  geom_qq_line()+
  #facet_wrap(~Year)
  facet_wrap(~Management)
  #facet_grid(Month~.)
  
```


# Pruebas de T, Wilcoxon y Mann-Withney

```{r}
# PRIMER CASO: TASA DE CRECIMIENTO PROMEDIO DE ZONAS QUEMADAS (hot) Y NO QUEMADOS (control)

vege_hot <- vege %>% 
  filter(fire == "Hot") %>% 
  pull(rgr_diam_plot_20_21)
vege_hot

vege_control <- vege %>% 
  filter(fire == "Control") %>% 
  pull(rgr_diam_plot_20_21)
vege_control

#PARA TRABAJAR CON LEVENE
vege_hc <- vege %>% 
  filter(fire %in% c("Hot", "Control"))

vege_hc <- 

# A1: FUNCION DE PRUEBAS DE NORMALIDAD
shapiro.test(vege_hot)
shapiro.test(vege_control)


# A2: FUNCION DE HOMOCEDASTICIDAD
vege_hc <- vege %>% 
  filter(fire %in% c("Hot", "Control"))

leveneTest(rgr_diam_plot_20_21 ~ fire, data = vege_hc, center = mean)

# p-valor > 0.05, por lo tanto no hay evidencias para rechazar H0,... varianzas iguales

# CREAR LA PRUEBA t PARA MUESTRAS INDEPENDIENTES
t.test(rgr_diam_plot_20_21 ~ fire, data = vege_hc,
       var.equal = TRUE)
t.test(vege_hot, vege_control,
       paired  = FALSE,
       var.equal = TRUE)
p-valor = 0.4758
# p-valor > 0.05, NO HAY EVIDENCIAS SUFICIENTES, PARA RECHAZAR LA H0, NO SE RECHAZA LA H0, POR LO TANTO, NO HAY DIFERENCIAS SIGNIFICATIVAS ENTRE AMBOS GRUPOS.


library(ggstatsplot)
ggbetweenstats() # CUANDO HAY MUESTRAS INDEPENDIENTES
ggwithinstats() # CUANDO HAY MUESTRAS PAREADAS O DEPENDIENTES

ggbetweenstats(vege_hc, x = fire, y = rgr_diam_plot_20_21,
               type = "p", var.equal = TRUE)


# AL REVISAR LA COMPARATIVA ENTRE LOS DOS GRUPOS  (hot y control), SE ENCCONTRO QUE NO EXISTEN DIFERENCIAS SIGNIFICATIVAS ENTRE ELLOS PARA SU NIVEL DE TASA DE CRECIMIENTO PROMEDIO DE LOS ÁRBOLES (p-valor = 0.48, gl = 37, Ghedges = 0.23 [-0.40. 0.84]

# Reporte

install.packages("report")

pruebaT <- t.test(rgr_diam_plot_20_21 ~ fire, data = vege_hc,
       var.equal = TRUE)

report::report(pruebaT)

    ```

```{r}
# A1: Normalidad para una prueba t dependiente, se evalua sobre la diferencia de los promedios

vege_dif <- vege_hot[1:10] - vege_control[1:10]
shapiro.test(vege_dif)
plot(density(vege_dif))

# PRUEBA t CON MUESTRAS DEPENDIENTES
#t.test(rgr_diam_plot_20_21 ~ fire, data = vege_hc, var.equal = TRUE)



t.test(vege_hot[1:10], vege_control[1:10],
       var.equal = TRUE,
       paired = TRUE)

vege_hc2 <- vege_hc %>% 
  group_by(fire) %>% 
  sample_n(10) %>% 
  ungroup()

ggwithinstats(vege_hc2, x = fire, y = rgr_diam_plot_20_21,
              type = "p")

```

# Prueba de U de Mann-Whitney
```{r}
# No paramétrica para muestras independientes
# A1 

#A3 Distribuciones similares
par(mfrow = c(1,2))

plot(density(vege_hot))
plot(density(vege_control))
dev.off()

#Ejecutar prueba

res_u <- wilcox.test(vege_hot, vege_control, paired = FALSE)

#Grafica
library(ggstatsplot)
ggbetweenstats(vege_hc2, x = fire, y = rgr_diam_plot_20_21, 
               type = "np",
               bf.message = FALSE)
report::report(res_u)

```

# Prueba de Wilcoxon

```{r}
res_w <- wilcox.test(vege_hot[1:10], vege_control[1:10], paired = TRUE)

ggwithinstats(vege_hc2, x = fire, y = rgr_diam_plot_20_21, 
               type = "np",
               bf.message = FALSE)

report::report(res_w)
```

# Pruebas de ANOVA y Kruskal-Wallis

```{r}
# ANOVA de una Vía
anova1 <- aov(grass_cover_out_21 ~ fire, data = vege)
anova1
summary(anova1)
#Pr(>F) = p-valor




# A1 Independencia de las observaciones
# A2 Normalidad

str(vege)
plot(density(vege$`rgr_diam_plot_20-21`))
plot(density(vege$grass_cover_out_21))

# PARA PODER QUITAR ESPACIOS EN BLANCO DENTRO DE LOS NOMBRES, O REEMPLAZAR LETRAS, ALGO POR ALGO
vege <- vege %>% 
  mutate(fire = stringr::str_replace(fire, 
                                     pattern = " ", 
                                     replacement = ""))


ggplot(vege, aes(x = grass_cover_out_21,
                 color = fire))+
  geom_density(lwd = 1)+
  theme_light()

ggplot(vege, aes(y = grass_cover_out_21,
                 x = fire,
                 color = fire))+
  geom_boxplot()+
  theme_light()

# PARA VER LA NORMALIDAD

residuales1 <- residuals(anova1)
plot(density(residuales1))

ggplot(vege, aes(sample = grass_cover_out_21, color = fire))+
  geom_qq()+
  geom_qq_line()+
  facet_wrap(~fire)

tapply(residuales1, vege$fire, shapiro.test)

# A3 Homocedasticidad

leveneTest(grass_cover_out_21 ~ fire, data = vege, center = mean)

# Prueba de Post Hoc

tk1 <- TukeyHSD(anova1)

tapply(vege$grass_cover_out_21, vege$fire, mean)
# reporte de los resultados

report::report(anova1)
report::report(tk1)

#Grafico

ggbetweenstats(vege, y=grass_cover_out_21, x=fire, type="p",
               var.equal = TRUE, bf.message = FALSE)
```

De manera pareada, el único par de caterogías de la variable "fire" que  no mostró diferencias significativas entre sus promedios de cobertura de grass para el 2021, son control (x = 69.70), cold (x = 56-40) diferencia = 13.29 [-593, 32,53] p-adj. = 0.22.
Por su parte la comparativa entre cold y hot (x = 36.56), fue significativa (diferencia = -19.84 [-38.13, -1.55], p-adj= 0.03) 

```{r}
#EJEMPLIFICAR LA PRUEBA DE KRUSKAL WALLIS
kruskal.test(rgr_diam_plot_20_21 ~ fire, data = vege)

# A3
plot(density(vege$rgr_diam_plot_20_21))
ggplot(vege, aes(x= rgr_diam_plot_20_21, color = fire))+
  geom_density(lwd = 1)


#Grafico
ggbetweenstats(vege, x = fire, y = rgr_diam_plot_20_21,
              type = "np")

# Post Hoc
dunn_test(vege, rgr_diam_plot_20_21 ~ fire)


ggbetweenstats()
ggwithinstats()
```

# ANOVA de dos VÍAS (UNIFACTORIAL)
```{r}
unique(vege$fire)
unique(vege$exclosure)

anova2 <- aov(grass_cover_out_21 ~ fire + exclosure, data = vege)

#Une las columnas, pero elimina las que ha unido, no recomendable
vege <- vege %>% 
  tidyr::unite(col = "factores", fire, exclosure, sep = "-", remove = FALSE)

unique(vege$factores)

residuales2 <- residuals(anova2)
tapply(residuales2, vege$factores, shapiro.test)

ggplot(vege, aes(sample = residuales2, color = factores))+
  geom_qq()+
  geom_qq_line()+
  facet_wrap(~factores)


# A1
# A2 normalidad
tapply(residuales2, vege$factores, shapiro.test)

ggplot(vege, aes(sample = residuales2, color = factores))+
  geom_qq()+
  geom_qq_line()+
  facet_wrap(~factores)
# A3 varianza
leveneTest(grass_cover_out_21 ~ fire, data = vege, center = mean)
leveneTest(grass_cover_out_21 ~ exclosure, data = vege, center = mean)

ggplot(vege, aes(x= exclosure, y = grass_cover_out_21))+
  geom_boxplot()

ggplot(vege, aes(x= factores, y = grass_cover_out_21))+
  geom_boxplot()

# A4 
vege %>% 
  count(factores)

# Gráfico
ggbetweenstats(vege, y = grass_cover_out_21, x = fire, type = "p")
ggbetweenstats(vege, y = grass_cover_out_21, x = exclosure, type = "p")

# Post Hoc
TukeyHSD(anova2)

```

# Anova de dos vías (Factorial)
```{r}
anova3 <- aov(grass_cover_out_21 ~ fire * exclosure, data = vege)
summary(anova3)

interaction.plot(x.factor = vege$exclosure,
                 trace.factor = vege$fire,
                 response = vege$grass_cover_out_21)

```

# Prueba de Chi-cuadrado

```{r}
ecosistema <- c("Bosque", "Bosque", "Pradera", "Pradera", "Humedal", "Humedal")
presencia <- c("Observada", "No Observada", "Observada", "No Observada", "Observada", "No Observada")
frecuencias <- c(40, 60, 30, 70, 80, 20)

datos2 <- data.frame(ecosistema, presencia, frecuencias)
datos2

# Tabla de datos de frecuencias contabilizadas -  Tabla de contingencias, para datos donde la frecuencia aparece en la misma tabla
tc1 <- xtabs(frecuencias ~ ecosistema + presencia, data = datos2)

# Tabla de contingencia desde una base de datos 

tc2 <- table(vege$fire, vege$exclosure)

#----------------------#
# Test de asociación de chi-cuadrado, 
res_x2_1 <- chisq.test(tc1)
# df = grados de libertad
# p-value < 0.05, hay evidencia suficiente para la 

res_x2_1$expected

# Prueba de asociación de chi-cuadrado, con corrección de Yates, solo se aploca cuando alguna de las casillas o niveles <= 5

chisq.test(tc1, correct = TRUE)

# SOLO Y ÚNICAMENTE SE PUEDE APLICAR LA CORRECCIÓN DE FISHER PERO, PARA USAR ESTA PRUEBA SE TIENE QUE TENER UNA TABLA CUADRADAD (CADA CATEGORÍA CON NIVELES IGUALES)
#-------------------------------------*
res_x2_2 <- chisq.test(tc2)
tc2
#vege <- vege %>% mutate(fire = stringr::str_replace(fire, pattern = " ", replacement = ""))

res_x2_2$observed 
res_x2_2$expected


#--------------------------------*
# EL TAMAÑO DEL EFECTO DE LA ASOCIACIÓN
# Aplicar este test cuando se encuentre que hay un chi-cuadrado significativo, osea, existe una asociación - dependencia.

library(rcompanion)
cramerV(tc1)

# Grafico-------------------------------
# PRUEBA DE CORRESPONDENCIA

install.packages("FactoMineR")
library(FactoMineR)
res_ca <- CA(tc1)
res_ca <- CA(as.table(tc1))

res_ca2 <- CA(tc2)

install.packages("factoextra")
library(factoextra)

fviz_ca(res_ca2)


# SOLO Y ÚNICAMENTE SE PUEDE APLICAR LA CORRECCIÓN DE FISHER PERO, PARA USAR ESTA PRUEBA SE TIENE QUE TENER UNA TABLA CUADRADAD (CADA CATEGORÍA CON NIVELES IGUALES) y que tenga valores de frecuencia menor o igual a 5 (<=5)

tabla <- matrix(c(1, 9, 11, 3), nrow = 2, byrow = TRUE)
rownames(tabla) <- c("Tratamiento", "Control")
colnames(tabla) <- c("Éxito", "Fracaso")

fisher.test(tabla)
rcompanion::cramerV(tabla)

res_fish <- ca::ca(tabla)
fviz_ca(res_fish)





ggplot(aves, aes(sample = residuales, color = factor))

```
    